臺灣臺中地方法院民事判決　九十一年度訴字第八七二號
　　原　　　告　　甲○○
　　被　　　告　　庚○○
　　　　　　　　　乙○○○
　　　　　　　　　戊○○
　　　　　　　　　丁○○
　　被　　　告　　丙○○
　　　　　　　　　己○○
右當事人間請求給付殯喪費事件，本院判決如左：
    主      文
被告庚○○、乙○○○、戊○○、丁○○、丙○○、己○○應各給付原告新臺幣陸萬
貳仟伍佰元，及被告庚○○、乙○○○、戊○○、丁○○自民國九十年十月十三日起
，被告丙○○、己○○自民國九十一年四月二十日起，至清償日止，均按年息百分之
五計算之利息。
原告其餘之訴駁回。
訴訟費用由被告庚○○、乙○○○、戊○○、丁○○、丙○○、己○○負擔五分之三
；餘由原告負擔。
本判決原告勝訴部分於原告各以新臺幣貳萬元分別為被告庚○○、乙○○○、戊○○
、丁○○、丙○○、己○○供擔保後，得為假執行；但被告庚○○、乙○○○、戊○○、丁○○、丙○○、己○○如於假執行程序實施前，各以新臺幣陸萬貳仟伍佰元為
原告預供擔保，得免為假執行。
原告其餘假執行之聲請駁回。
    事實及理由
壹、聲明部分：
  一、原告方面：
    (一)被告乙○○○、庚○○、丁○○、戊○○、丙○○、己○○應共同給付原告新
      臺幣五十七萬一千二百二十九元，及被告乙○○○、庚○○、丁○○、戊○○
      應自支付命令送達翌日即九十年十月十三日起，被告丙○○、己○○應自追加
      起訴狀繕本送達翌日即九十一年四月二十日起，至清償日止，均按年息百分之
      五計算之利息。
    (二)願供擔保，請准宣告假執行。
  二、被告方面：
    (一)原告之訴及假執行之聲請均駁回。
    (二)如受不利之判決，願供擔保，請准宣告假執行。
貳、事實摘要：
  一、原告起訴主張：
    (一)本件緣起：
      緣被告乙○○○為被繼承人詹火原之配偶；被告庚○○、丁○○、戊○○、丙○○、己○○為被繼承人詹火原與被告乙○○○所生之子女，詹火原於民國八
      十七年十月四日亡故，因原告為詹火原生前之友人，未受委任，為被告等人之
      利益，乃主動出面代為處理殯葬事宜，因而代墊所有殯葬費用，合計共為五十
      七萬一千二百二十九元，嗣竟因被告等人為詹火原遺產分割，迭生紛爭，原告
      代支之前揭殯葬費用，至今猶未償還，屢經催促未果。原告曾於九十年九月二
      十日就系爭殯葬費用，向鈞院聲請對訴外人詹鈞翔、詹雅惠及被告乙○○○、
      庚○○、丁○○、戊○○等六人（按詹鈞翔、詹雅惠為詹火原與訴外人張碧楨
      所生之子女）發支付命令，詹鈞翔及詹雅惠之部分因未於法定期間提出異議，
      故該部分之支付命令遂告確定，被告乙○○○、庚○○、丁○○及戊○○則於
      法定期間提出異議，該部分之支付命令即失其效力，原告於聲請本件支付命令
      時即視為起訴，原告嗣於本件審理中，復追加丙○○、己○○為被告。
    (二)本件請求權基礎：
      1.被告乙○○○為詹火原之配偶；被告庚○○、丁○○、戊○○、丙○○、己○○為詹火原之子女，為詹火原之直系血親卑親屬，均為對詹火原負有扶養
        義務之人，又處理殯葬事務、給付殯葬費用為扶養義務人應負之扶養內容。
        詹火原於八十七年十月四日亡故，被告等人因突喪親人，無心處理殯葬事務
        ，原告為詹火原生前之友人，基於友情，未受委任，為被告等人之利益，乃
        主動出面代為處理，因此代墊如訴之聲明所示之費用，迄今未獲清償，爰依
        民法無因管理之規定，提出本件訴訟，訴請被告應共同償還代墊之殯葬費。
      2.次依民法第一千一百十五條第三項規定，負扶養義務人有數人時，而其親等
        同一時，各其經濟能力，分擔義務。被告等人已各按應繼分八分之一比例，
        繼承分割被繼承人詹火原之遺產，由被告等人共同繼承被繼承人之遺產有多
        筆，其中金額較大者，有坐落於台中縣潭子鄉○○段五○○地號面積七七七
        ．○平方公尺土地一筆，暨其上建物門牌號碼台中縣潭子鄉○○路郭厝巷二
        四號房屋乙棟，及在豐原信用合作社之二百二十三萬餘元之存款債權等，而
        前開被告等人繼承之存款債權，業經原告聲請假扣押在案，被告等人之經濟
        能力，並無不能給付本件殯葬費用之情，且應可按繼承之每人各八分之一比
        例，分擔被繼承人之殯葬費用始為合理。
    (三)對被告抗辯所為之陳述：
      1.本件無「一事不再理原則」之適用：
        按訴訟法所謂一事不再理之原則，乃指同一事件已有確定之終局判決者而言
        ，其所謂同一事件，必同一當事人就同一法律關係而為同一之請求，若此三
        者有一不同，即不得謂為同一事件，自不受確定判決之拘束。本件給付殯葬
        費事件，原告雖前以被告等人及詹雅惠、詹鈞翔等為相對人，聲請鈞院對渠
        等核發支付命令，其中因被告等聲明異議，依法視同起訴，而詹雅惠、詹鈞
        翔二人因未異議而確定，但此一確定之裁定，並無拘束被告之效力，且二者
        當事人亦非同一，自無一事不再理之原則適用。
      2.原告追加被告丙○○、己○○應為合法：
        查本件被告丙○○、己○○亦為詹火原之子，對於原告代為墊支之殯葬費用
        ，依法亦有清償之義務，因原告對被告等全體，請求給付殯葬費用之基礎事
        實同一，且本件訴訟標的有對被告等人為合一確定必要，是以，請求追加原
        非當事人之丙○○、己○○為被告，懇請准許，使紛爭得以一次解決，並符
        訴訟經濟原則。
      3.原告確實為被告代墊系爭殯葬費用：
        原告確實有資力代為支付系爭殯葬費用：
          原告在豐原市信用合作社之存款皆保持在百萬元以上之額度，另原告平日
          即有準備大額現金周轉之必要，適於八十七年十月三日，自原告往來銀行
          豐原市信用合作社提領現金十萬元，以備周轉之用，詎於隔日，竟聞至友
          亡故，隨即親赴弔唁，並處理殯葬事宜，因詹火原突然病故，其銀行存款
          無法動支，但辦理喪葬事務必須支出費用，原告為被告等之利益，先將十
          月三日提領之現金交予雜支應急，迨至十月十四日出殯當日，必須清償殯
          葬期間之其他所有費用，而於當日再提領五十萬元現金，前後共計六十萬
          元，代支所須費用。
        系爭殯葬費用確實為原告所代墊：
          證人游媛穗、張勝謀及柯永達分別到院證述屬實，且被繼承人詹火原亡故
          百日時，原告與被告商談清償代支殯葬款時，即表示共代支六十萬元，當
          時在場之被告，並無任何一人表示異議，且表示以勞保來給付。又錄音當
          天現場除原告、中間人張勝謀及張勝謀友人夫婦外，其他皆為被繼承人之
          家屬，並無其他外人，況張勝謀又係被繼承人之外甥，更無理由聯合外人
          欺負自己人之理，由錄音全文可稽當天之談話，只有善意協商，張勝謀並
          誠懇請求被告不要欠原告之人情，言談中毫無強迫被告之語，如當天果有
          二、三十人壓迫被告，使其自由意思受限，則張勝謀之友人無需提議到調
          解委員會辦理，被告辯稱當場談話之意思表示不自由，實係卸責之詞。
        系爭殯葬費各項目均屬必要：
          被繼承人詹火原生前為公司之負責人，依其身分及社會之地位，其身後葬
          儀，依當時之環境，支出五十餘萬元之殯葬費用，應屬相當。由於殯葬事
          務繁雜，除部分直接由葬儀社處理外，其他部分則分別個別委請他人處理
          。如搭鐵架、購買道場用品、封丁、副丁、請禮生、吊相片等雜務，則委
          請張勝謀處理，誦經則委請湯根祥師父為之。雇包車係供家屬於出殯當天
          代步之用，被告等亦搭該車出殯，除此，尚有其他大大小小之瑣事、或由
          原告親自打點或委他人處理，所應支出之費用，有些依俗習，確實不可能
          向受領者索取單據，如封丁等其他包紅支出，或有因緊急，或金額不高等
          而未備單據。更始料未及者，原告為代支此項費用，尚須訴訟相向，是以
          ，有部分之單據，如附表一第十三項起，未能提出即為是因，而表內所列
          確皆屬殯葬期間必要之支出，金額亦屬相當，應無疑問。
        詹火原生前有無指定用作殯葬費用之經費來源與本件無涉：
          原告所為之支出，確係用於詹火原之殯葬費用，詹火原生前是否有交代其
          身後費用如何支付，要非原告所得聞問，況依被告等已按其應繼分，取得
          詹火原之全部遺產，則更無理由既享受權利卻不負義務，要求二房張碧楨
          負擔所有殯葬費用之理。
      4.被告主張以奠儀抵銷本件給付殯葬費之債務為無理由：
        奠儀至今雖仍由原告保管中而尚未動支，惟奠儀如何支用，亦要非原告可得
        置喙，蓋依實務見解，習俗上，奠儀乃第三人贈與受贈人之禮金，使受贈人
        終局取得。況且，將來尚須禮尚往來，是以該禮金如何運用，應隨受贈人之
        意而定，被告單方主張以禮金支付殯葬費用或為抵銷本件給付殯葬費之債務
        ，自不得拘束其他受贈人。而查，本件因涉二個家庭，奠禮亦應分別取得，
        奠儀共收二十六萬餘元，屬大房者（即被告乙○○○等六人）約有二、三萬
        元之多，屬二房者（即張碧楨、詹鈞翔及詹雅惠）約二十多萬元，但奠儀歸
        屬之確切金額尚未釐清，原告對被告有債權但無債務，依法無抵銷之適用。
    (四)證據：
      1.提出下列書證為證：
        殯葬費用支出明細表影本乙份
        司法院(74)廳民一字第一一八號函影本乙份
        收據影本二十三紙（含當庭提出公墓規費收據原本乙紙）
        本院八十八年度訴字第二三九九號民事判決（請求分割及繼承登記事件）
          影本乙份
        本院九十年度執全酉字第四三六五號執行命令影本乙紙
        豐原市信用合作社存摺存款帳戶交易明細表（戶名：莊月錦）乙紙
        身份證影本乙紙
        錄音帶節文乙份暨錄音帶乙卷
      2.聲請訊問柯永達、游媛穗、游安平（待證事實為原告確實為被告等人管理本
        件殯葬事務及支出殯葬費用）。
      3.當庭提出奠儀乙袋。
  二、被告則以左列事項資為抗辯：
    (一)被告不同意原告追加被告丙○○、己○○之訴之追加：
      1.民事訴訟法第二百五十五條第一項第二款所謂請求之基礎事實同一，係指數
        個為訴訟標的之請求源於同一基礎之原因事實而言。按原告係本於同一訴訟
        標的追加他人為本案被告，與法文所稱涵意明顯不符，是原告謂其之追加被
        告符合該條款規定，於法律之適用顯然有誤，自無足採。
      2.本案原告係基於無因管理法律關係，訴請法律上對被繼承人詹火原負扶養義
        務人給付其所代墊之殯葬費。由民法第一千一百一十五條第三項規定可知，
        負扶養義務之數人對受扶養權利者所負義務並非連帶債務，故扶養義務並無
        非由負扶養義務人全體不能履行，並無須該扶養義務人全體對於訴訟標的始
        有實施訴訟之權能之情狀存在。是原告稱其之追加己○○、丙○○為本案被
        告係因本案訴訟標的在各被告間有合一確定必要云云，殊無值取。
    (二)被告否認系爭殯葬費用為原告所支出：
      1.本案追加被告己○○指控詹鈞翔、張碧楨侵占被繼承人生前出租原成橡膠廠
        租金收益、偽造文書等案（案號為台灣台中地方法院台中地檢署九十年度他
        字第二○三三號，併入台中地檢署九十一年度偵字第二七五四號）原告曾於
        九十一年四月二十二日出庭就被告被繼承人詹火原殯葬費用之支付，證稱當
        初係因被繼承人往生，銀行戶頭不能領錢，所以他才分別提領十萬元、五十
        萬元予張碧楨作為殯葬費用等語，若果如此，則以張碧楨非繼承人，無支付
        殯葬費義務，原告將錢交付張碧楨，顯非出於為被告等人管理事務之意思。
      2.關於被告被繼承人詹火原殯葬費用，被告固未曾支付分文，惟此係因訴外人
        詹鈞翔、詹雅惠之母張碧楨於被繼承人詹火原往生當日告知被告等人，關於
        被繼承人詹火原之後事處理事宜，詹火原生前即有交待大家不用擔心錢的問
        題。被繼承人並非猝死，張碧楨稱詹火原生前即將其往生所需費用準備妥當
        ，自無讓被告置疑之理。再者，出殯是日所有奠儀均係由詹雅惠收取，被告
        及追加被告分文未拿，是縱令被繼承人生前所留下辦理後事之金額不足支付
        ，親友間致哀所送奠儀亦可補其不足。另，於前所提及之刑事案件中，張碧
        楨辯稱並未侵占租金收入，而係將之用以支付詹火原殯葬費用及孩子教育費
        用，足證被繼承人之殯葬費用絕無可能需由外人即原告支付之理。
      3.被告與被繼承人詹火原誼屬至親，從不知原告其人，原告竟稱其為被繼承人
        好友，純屬妄言。被繼承人往生是晚，被告等人即已悉數抵達被繼承人生前
        最後居所，而被繼承人之靈堂亦設在該址，被告庚○○等人亦均盡人子之孝
        ，為父守靈，並未離開。在被繼承人家屬均在之狀況下，被繼承人殯葬事務
        之處理，何庸由原告代勞？另殯葬業者所聯繫與請款對象亦為被繼承人家屬
        ，何會向原告此一外人請求？是原告稱由其代為處理殯葬事務，核與常情違
        背至鉅，誠難令人想像，故其所稱殯葬費悉由伊代為支付，實難取信於人。
      4.原告與訴外人詹鈞翔、詹雅惠之母張碧楨應係熟識，此除被告等人親見原告
        摟張碧楨肩膀，安慰張女外，另於追加被告己○○控告詹鈞翔、張碧楨之上
        開偽造文書案，詹鈞翔所選任之辯護人即為原告訴訟代理人林大律師。按林
        大律師既受詹鈞翔委任為辯護人，復受原告委任，代其撰寫支付命令聲請狀
        ，並擔任原告之送達代收人對被告等人及前委任其任辯護人之詹鈞翔為債務
        上之請求，查此若非得到張碧楨、詹鈞翔之同意，豈有甘冒違反律師法第二
        十六條第一項第一款規定而受懲戒之風險？益見被告稱原告與張碧楨母子關
        係匪淺並非妄言。又原告何以於被繼承人殯葬事務處理完畢後擱置近二年均
        未向被告等人催討，反係直至被告等人依鈞院民事判決強制執行遺產分割及
        繼承登記之九十年九月十二日履勘現場後，方為本件支付命令之聲請？其時
        間點過於巧合，而令人生疑？復斟酌前述原告與張碧楨交情以觀，原告縱持
        有單據正本，亦極有可能係張碧楨交付令其為此一虛偽債權之請求。是即令
        原告執有單據正本亦不足為其確曾出資給付殯葬費之証明，應值肯認。
      5.原告所呈其配偶之存摺存款帳戶明細表固有百萬元以上資力，但原告與其配
        偶係獨立個體，被告否認該存摺內之款項係原告所有。再者，詹火原係於十
        月四日亡故，而原告所主張提領以為殯葬費用支出之二筆款項中，竟有早於
        詹火原往生之日者，顯見原告主張該二日之支出係作為殯葬費用途並非實在
        。原告雖稱：原告因與死者交情甚篤，所以才把前一天提款用作公司週轉的
        費用，先行挪用為被告支付殯葬費，然公司既係需用款項才提領，何以該筆
        款項還能留至次日作為詹火原之殯葬費？且倘原告所辯屬實，則原告既將公
        司原所需款項用至他處，在公司需款十萬元之條件不變下，何以原告未再自
        該帳戶提領款項？誠與常情有違。
      6.原告所傳證人柯永達、游安平之證言顯不足為原告有利認定。至證人游媛穗
        以其本身會計人員背景與幫忙他人擔任收、支款項工作，且明知錢又係身為
        第三人之原告所代墊下，何以未將各項支出悉數請領收據？對此未有單據之
        支出其將如何向委任人張碧楨交待？其證言亦無值取。
      7.原告檢附錄音帶乙捲與譯文，當日是否為詹火原百日，被告已不復記憶，且
        是日大房方面僅五人在場，然二房方面則由二、三十人陪同，其中張勝謀還
        介紹其友人為海線的，被告當時只求全身而退。是日因原告、張勝謀一再陳
        稱殯葬費係由原告支付，且奠儀亦在原告處，被告始以先用奠儀充抵再談等
        語回應，按此並不代表被告承認原告曾有代墊殯葬費之舉。另從上開錄音帶
        內容可知身為債權人之原告為取得證據竟要與被告同為債務人之詹鈞翔攜帶
        錄音機蒐證，遭欠款項之原告對被告之言詞無反應，反係二房家人義憤填膺
        欲毆打被告，再參以張碧楨曾提及今天你要來爭取這些財產等語，實則暴露
        本案背景，即二房張碧楨原以為詹火原所遺財產全屬伊與子女詹鈞翔、詹雅
        惠所有，熟料大房子女竟要依法律規定而行，張碧楨在不甘支付殯葬費下，
        始聯合外人即原告以原告名義向被告提出本訴，按此亦可由傳訊證人時，原
        告本人從未到庭，反係張碧楨陪同證人前來，得見端倪。
      8.對原告所提出之二十三紙單據，被告均否認其真正：
        附表第二張所列四項，金額合計為一萬零八百元，原告並未提出單據，被
          告否認其曾為此等費用之支出。原告辯稱因項目瑣碎，實際上不可能各細
          目均取得單據，惟查原告明知其並非為自己支出各該費用，以其日後要向
          繼承人求償論，其未要求出售者開立收據，豈非違背常情至鉅？
        附表第一張編號七公墓規費，其繳款人記載為被告庚○○，原告竟稱為其
          給付，誠屬荒謬。原告在鈞院九十一年四月二十五日庭訊時提呈正本駁斥
          被告此一說詞，但查該正本係當初被告庚○○交付予詹雅惠持以向豐原市
          公墓管理人員作為得以開工下葬之依據，原告竟能持有，更足彰顯被告稱
          所有殯葬費收據係詹雅惠之母張碧楨交付原告提起本件訴訟，以達報復被
          告強制分割遺產行為，並非無的放矢。
        附表第一張編號１０金紙、香、水果、作頭七拜拜費用，查此等物品係
          被告等人自備，並未由他人提供，不知原告到底係為何人準備此等物品？
        附表第一張編號５婦友布莊、編號８煙酒、編號９礦泉水等單據上所載數
          量，若真係當時為辦理被繼承人殯葬事務所使用而送至被繼承人最後住處
          者，何以未有簽收單據是在無簽收單據可堪核對下實難信為真實。
        附表第一張編號至者，各該項目均非由同一廠商負責如編號出殯同
          一天二十人座小巴士及小紅、編號成服、封丁、奠酒、吊相片等紅包張
          勝謀代、編號十天內伙食便當及給亡者捧飯菜，均為各自獨立，由不同
          之人承辦，原告竟能將之書立在同一張現金支出傳票上，並記載經手人係
          游媛穗，與實際狀況根本不符。焉能信其曾為此等費用之支出？
    (三)原告債權已獲滿足，本件訴訟已欠缺訴之保護必要要件：
      退萬步言，縱認原告確曾支付詹火原殯葬費，然扶養義務，在扶養義務人親等
      相同時，民法第一千一百一十五條第三項係規定由各扶養義務人各依經濟能力
      分擔，而非謂每一扶養義務人應平均負擔。則本件原告對扶養義務人之債權已
      因扶養義務人中之詹鈞翔、詹雅惠未對鈞院九十年度促字第五六四六一號支付
      命令提出異議而獲得滿足，是何能再向被告等人請求？由此點論之，原告之訴
      因已欠缺訴之保護必要要件，亦應予以駁回。
    (四)被告對原告所代為保管之奠儀，為繼承人所公同共有，故被告得按被告繼承之
      應繼分比例向原告主張抵銷之。
    (五)證據：提出下列書證（均影本）為證：
      公墓規費收據及公墓使用許可證申請書影本各乙紙
      本院民事執行處通知測量及囑託查封登記函文各乙紙
      死亡證明書影本乙紙
      勞工保險局八九保給字第六０二０二三三號函文乙份
參、程序方面：
  一、按訴狀送達後，原告不得將原訴變更或追加他訴。但有請求之基礎事實同一、
      不甚礙被告之防禦及訴訟之終結之情形者，不在此限，民事訴訟法第二百五十
      五條第一項第二款、第七款定有明文。本件原告起訴時，原僅列庚○○、乙○○○、丁○○、戊○○等四人為被告，嗣於九十一年三月二十五日當庭提出準
      備書狀(一)追加丙○○、己○○為被告。經查，被告庚○○、乙○○○、丁○○
      、戊○○與追加被告丙○○、己○○均為被繼承人詹火原之第一順位扶養義務
      人，原告於追加前後所請求之基礎事實均為原告代墊被繼承人詹火原之殯葬費
      用，而依民法無因管理之法律關係，請求被告共同償還系爭殯葬費用，原告對
      各被告之請求權雖均為獨立之訴訟標的，惟均源於同一基礎之原因事實；次查
      ，本件事實上之主要爭點為原告有無支出系爭殯葬費用，故原告縱為訴之追加
      ，亦無庸另行蒐集新訴訟資料，亦得認為不甚礙被告之防禦及訴訟之終結；雖
      被告曾為反對原告為訴之追加之表示，惟揆諸首揭法條，原告訴之追加自屬合
      法，先予敘明。
  二、被告丙○○、己○○經合法通知，未於言詞辯論期日到場，核無民事訴訟法第
      三百八十六條所列各款情形，爰依原告聲請，由其一造辯論而為判決，亦先敘
      明。
肆、得心證之理由：
  一、兩造所不爭執之部分：
    (一)被繼承人詹火原為被告乙○○○之夫，其餘被告之父，詹鈞翔、詹雅惠為被繼
      承人詹火原與張碧楨之子女，被告等人與訴外人詹鈞翔、詹雅惠均為被繼承人
      詹火原之第一順位繼承人及扶養義務人，被繼承人詹火原業於八十七年十月四
      日亡故，於同年月十四日出殯。
    (二)被告等人均未委任原告處理喪葬事宜及代墊喪葬費用。
    (三)被告等人迄今尚未支付（除被告抗辯之公墓費用四千元以外之）殯葬費用。
    (四)奠儀約二十六萬餘元迄今尚未動支，現為原告所代為保管中，惟被告一方與訴
      外人張碧楨、詹鈞翔、詹雅惠一方之間迄今亦未確定應歸屬於兩方之奠儀金額
      分別為何。
  二、本件爭點首為原告有無支付系爭殯葬費用？若有，其實際支付金額為何？
    (一)經查，原告係主張伊所代為支付之系爭殯葬費用，如同伊所提出之證人游媛穗
      於八十七年十一月所彙整之殯葬費用支出明細表所示，其中包括被繼承人詹火
      原之火葬費用、告別式場佈置、誦經、祭禮、公墓申請等二十四筆金額，共計
      為五十七萬一千二百二十九元。惟查，經本院核對上開支出明細表與原告所提
      出之二十三紙單據，就上開明細表所列之第一項至第十二項之部分共計五十萬
      九千六百五十九元，業據原告提出卷附之森發禮儀社、花王鮮花店、張勝謀、
      婦友布莊、湯根祥、廣興碗棹出租行、台中縣豐原市公所、台糖礦泉水經銷處
      、豐振馨香舖、潭子鄉衛生所、振福水果行等出具之收據共二十紙為證，應堪
      信為真正外，然原告就上開明細表第十三項至第二十項之部分共計五萬零七百
      七十元，僅提出卷附之由證人游媛穗彙整之現金支出傳票共三紙為證，而無承
      辦該項目殯葬事宜之個人或商家出具之領據可供佐證，至於上開明細表第二十
      一項至第二十四項之部分共計一萬零八百元，原告則未提出任何收據為證，則
      原告是否確實支付上開明細表第十三項至第二十四項之部分，則非無疑。
    (二)次查，證人游媛穗於本院九十一年七月九日準備程序時到庭證稱：「（出殯當
      天）我是擔任收付的工作，出殯當天是在原成橡膠廠，我是他們的鄰居，本身
      是作會計的... 我有看到原告拿五十萬元進來拿給我... 。」「我有表明要幫
      忙的意思，所以張碧楨小姐請我到現場幫忙，幫忙的內容就是在詹火原先生往
      生到出殯這段期間的喪葬費用計算，原告拿五十萬元給我時，我經手時有算過
      ，確實全部是花費在殯葬費用，至於其他零星的支出部分是詹雅惠小姐處理的
      ，當時有些有請收據，有些沒有，至於原告附表一之支出明細表，是我在八十
      七年十一月時才就全部支出作一個總整理。」等語，實僅能證明原告於八十七
      年十月十四日被繼承人詹火原出殯當天的確代為支付殯葬費用五十萬元等情，
      但尚無法證明系爭殯葬費用超過五十萬元之部分亦為原告所支付。
    (三)又查，原告所提出之豐原市信用合作社存摺存款帳戶交易明細表（備註：戶名
      為莊月錦，莊月錦為原告之妻，有原告所提身份證影本乙紙在卷可證）上載有
      八十七年十月十四日提領五十萬元現金之紀錄，核與證人游媛穗上開所述情節
      相同，足堪認定係原告用以支付系爭殯葬費用。惟上開交易明細表上雖另載有
      於八十七年十月三日提領一十萬元之紀錄，原告並稱該筆款項原備以生意周轉
      之用，然翌日被繼承人亡故，原告遂先將該筆一十萬元現金供作被繼承人殯葬
      費用等語，然為被告所否認，且原告所述情節亦無由上述原告所提之領據、收
      據以及證人游媛穗之證言得以佐證，則該筆一十萬元之款項是否用作系爭殯葬
      費用之支付，要非無疑。
    (四)末查，被告先以上開支出明細表第七項所列公墓規費四千元，其繳款人為被告
      庚○○等語置辯，並提出公墓規費收據及公墓使用許可證申請書影本各乙紙為
      證，然查原告在本院九十一年四月二十五日準備程序時已當庭提出公墓規費收
      據原本為證，雖公墓使用許可證係被告庚○○所具名申請，苟該公墓規費亦為
      被告庚○○所支付，又何須將收據原本交付原告收持，被告所辯並非無疑，且
      縱若扣除該部分四千元之費用，原告就上開支出明細表所列第一項至第六項及
      第八項至第十二項之部分，其費用合計亦已超過五十萬元，亦無礙於本件之認
      定。被告次以訴外人張碧楨於被繼承人詹火原往生當日告知被告等人，關於被
      繼承人詹火原之後事處理事宜，詹火原生前即有交待大家不用擔心錢的問題並
      已將其往生費用準備妥當等語置辯，惟為原告所否認，被告復未提出任何證據
      方法以實其說，其上開所辯顯非可採。被告又以訴外人張碧楨於臺灣臺中地方
      法院臺中地檢署九十年度他字二０三三號、九十一年度偵字第二七五四號被訴
      侵占被繼承人生前出租原成橡膠廠租金收益、偽造文書等偵查案件中，辯稱並
      未侵占租金收入，而係將之用以支付詹火原殯葬費用及孩子教育費用等語，故
      被繼承人詹火原之殯葬費用絕無可能需由外人即原告支付之理等語置辯，並聲
      請本院調閱上開偵查案卷，然被告上開所辯為原告所否認，況縱令訴外人張碧
      楨於上開偵查案件中為如是陳述，尚無得率爾認定訴外人張碧楨確實有以租金
      支付系爭殯葬費用乙情，且即使訴外人張碧楨亦有支付殯葬費用，但是否與本
      件殯葬費用為同筆費用，以及其所支付之金額為何，均無從得知，故被告上開
      所辯尚難作為有利於被告之認定。被告再以縱令被繼承人詹火原生前所留下辦
      理後事之金額不足支付，亦應由訴外人詹雅惠所負責收取之親友間致哀所送奠
      儀補足等語置辯，但查依我國民間習俗，奠儀乃第三人（通常為被繼承人及繼
      承人之親友）贈與繼承人或與被繼承人同居家屬之禮金，而使受贈人終局取得
      奠儀之所有權，而惟有受贈人有權處分之，非必然即須用作殯葬費用之支付，
      被告上開所辯於法無據，顯無理由。被告再以在被繼承人家屬均在之狀況下，
      被繼承人殯葬事務之處理，何庸由原告代勞等語置辯，惟查被告既已自承迄今
      尚未支付（除被告抗辯之公墓費用四千元以外之）系爭殯葬費用，且又無法證
      明系爭殯葬費用係由其他家屬即訴外人張碧楨、詹鈞祥、詹雅惠等人所支付，
      則其所辯礙難採信。被告復否認原告自其配偶莊月錦存摺中之提領紀錄即為原
      告有支付能力以及代墊系爭殯葬費用之證明，惟夫妻為同財共居之家屬，互以
      對方名義開戶而得共同處分帳戶存款等情實為吾人生活中所常見，被告空言指
      摘卻未提出其他證據以明其說，其所辯委無足取。
    (五)準此，原告主張系爭殯葬費用在五十萬元之範圍內，為原告所代為支付等情，
      足堪認定，超過此範圍之金額則無法證明，不足採信。
  三、本件爭點次為原告請求權基礎為何？被告等依民法第一千一百十五第三項應負
      擔之比例為何？
    (一)按夫妻互負扶養之義務，其負扶養義務之順序與直系血親卑親屬同；直系血親
      相互間互負扶養之義務，分別為民法第一千一百十六條之一前段及一千一百十
      四條第一款定有明文。依我國民法扶養制度所由設之社會及倫理精神價值而觀
      ，扶養內容之範圍，不僅包括維持日常生活衣、食、住、行之費用，且包括幼
      少者之教育費及死亡者之殯葬費用（司法院七四廳民一字第一一八號函文亦同
      此見解，可供參照）。故被繼承人詹火原之殯葬費用，為其配偶即被告乙○○○、其一親等之直系血親卑親屬即被告庚○○、丁○○、戊○○、丙○○、己○○與訴外人詹鈞翔、詹雅惠等八人之扶養義務所及，應無疑問。
    (二)次按，未受委任，並無義務，而為他人管理事務者，其管理應依本人明示或可
      得推知之意思，以有利於本人之方法為之；管理事務，利於本人，並不違反本
      人明示或可得推知之意思者，管理人為本人支出必要或有益之費用，得請求本
      人償還其費用及自支出時起之利息；如其管理係為本人盡公益上之義務，或為
      其履行法定扶養義務，或本人之意思違反公共秩序善良風俗者，管理人管理事
      務，雖違反本人之意思，仍有前項之請求權，民法第一百七十二條、第一百七
      十六條第一項前段、第二項分別定有明文。經查，原告未受被告委任，亦無管
      理被繼承人詹火原之殯葬事宜及支付殯葬費用之扶養義務，而為被告管理本件
      殯葬事宜，並支出五十萬元之必要殯葬費用等情，業如前述，被告雖辯以自始
      並無委任原告管理本件殯葬事宜，且違反被告之意思，然原告管理本件殯葬事
      宜實為被告履行其法定扶養義務，且與我國公共秩序及善良風俗相符，揆諸首
      揭規定，原告自得依民法第一百七十六條第一項前段請求被告償還其所支出之
      五十萬元必要殯葬費用，及自支出時起算之利息，殆無疑義。
    (三)又按，負扶養義務者有數人而其親等同一時，應各依其經濟能力，分擔義務，
      民法第一千一百十五條第三項定有明文。原告主張被告等人已各按應繼分八分
      之一比例，繼承分割被繼承人詹火原之遺產，由被告等人共同繼承被繼承人之
      遺產有多筆，包括坐落於台中縣潭子鄉○○段五○○地號面積七七七．○平方
      公尺土地一筆，暨其上建物門牌號碼台中縣潭子鄉○○路郭厝巷二四號房屋乙
      棟，及在豐原信用合作社之二百二十三萬餘元之存款債權等，而前開被告等人
      繼承之存款債權，業經原告聲請假扣押在案等情，業有原告提出本院八十八年
      度訴字第二三九九號民事判決及九十年度執全酉字第四三六五號執行命令影本
      各乙份為證，足證被告等人之經濟能力，應無不能給付本件殯葬費用之情，而
      被告亦均未爭執各被告間有何經濟能力不能負擔或相差懸殊之情事，本院認依
      原告主張按繼承之每人各八分之一應繼分比例，分擔被繼承人之殯葬費用，尚
      屬合理，故被告庚○○、乙○○○、戊○○、丁○○、丙○○、己○○應各負
      擔六萬二千五百元之殯葬費用（計算公式為：500,000元×1/8＝62,500元）。
  四、本件爭點尚有原告本件請求有無訴之保護必要？
      被告尚以本件原告對扶養義務人之債權已因扶養義務人中之詹鈞翔、詹雅惠未
      對本院九十年度促字第五六四六一號支付命令提出異議而獲得滿足，原告之訴
      即欠缺訴之保護必要要件等語置辯。經查，原告確曾於九十年九月二十日就系
      爭殯葬費用，向本院聲請對共同扶養義務人詹鈞翔、詹雅惠及被告乙○○○、
      庚○○、丁○○、戊○○等六人發支付命令，本院以九十年度促字第五六四一
      號支付命令命債務人應向債權人清償五十七萬一千二百二十九元，並送達上述
      扶養義務人等六人，詹鈞翔及詹雅惠之部分因未於法定期間提出異議，故該支
      付命令命詹鈞翔及詹雅惠應清償一十九萬零四百九十六元之部分遂告確定，被
      告乙○○○、庚○○、丁○○及戊○○則於法定期間提出異議，該部分之支付
      命令即失其效力，即於原告聲請發支付命令時視為起訴，而成為本件訴訟等情
      ，業有上開支付命令案卷在卷可稽，惟上開支付命令所確定者，應僅為詹鈞翔
      及詹雅惠依支付命令應負擔之債務部分，對其餘扶養義務人亦即本件被告亦依
      八分之一應繼分比例所負擔之扶養義務，並不生任何清償、免除或消滅之效力
      ，應無疑問。況負扶養義務之數人對受扶養權利者所負義務並非連帶債務，且
      扶養義務應按各扶養義務人之經濟能力各自負擔等法律規定，則其所辯或對訴
      之保護必要要件有所誤解。
  五、本件爭點末為被告之抵銷抗辯有無理由？
      按二人互負債務，而其給付種類相同，並均屆清償期者，各得以其債務，與他
      方之債務，互為抵銷，民法第三百三十四條第一項前段定有明文。惟查，依我
      國民間習俗，奠儀乃第三人（通常為被繼承人及繼承人之親友）贈與繼承人或
      與被繼承人同居家屬之禮金，並非被繼承人之財產之一部分，故被告主張奠儀
      係所有被繼承人公同共有，被告就其應繼分比例而得受有該部分比例之奠儀並
      無理由，實則應依贈與人即給付奠儀者所欲贈與之對象為受贈人，而由受贈人
      終局取得奠儀之所有權及處分權為是，但被告理論上固就歸屬於被告之奠儀部
      分有所有權及處分權，但本件奠儀約二十六萬餘元迄今尚未動支，被告一方與
      訴外人張碧楨、詹鈞翔、詹雅惠一方之間迄今既未確定應歸屬於兩方之奠儀金
      額分別為何，則被告所得主張之債權其範圍、金額為何均尚未確定，如何主張
      抵銷實殊難想像；況本件奠儀雖現由原告代為保管中，但原告要非負返還被告
      奠儀義務之債務人，從而被告之抵銷抗辯於法不合，為無理由。
  六、綜上所述，原告依無因管理之法律關係，請求被告庚○○、乙○○○、戊○○
      、丁○○、丙○○、己○○應各給付原告六萬二千五百元，及被告庚○○、乙○○○、戊○○、丁○○自支付命令送達翌日即九十年十月十三日起，被告丙○○、己○○自追加被告準備書狀(一)送達翌日即九十一年四月二十日起，至清
      償日止，均按年息百分之五計算之利息，於法有據，應予准許，逾此部分之請
      求為無理由，應予駁回。
  七、兩造其餘攻擊防禦方法及舉證，因本件事證已臻明確，且與判決基礎不生影響
      ，爰不另一一論述，併此敘明。
  八、本判決原告陳明願供擔保，請求宣告假執行；被告亦陳明願供擔保，請求宣告
      免為假執行，就原告勝訴部分，經核均無不合，爰分別酌定相當之擔保金額，
      予以准許。至原告敗訴部分，其假執行之聲請，已失所附麗，應予駁回。
伍、據上論結，本件原告之訴一部為有理由，一部為無理由，爰依民事訴訟法第三百
    八十五條第一項前段、第七十九條但書、第八十五條第一項、第三百九十條第二
    項、第三百九十二條，判決如主文。
中　　　華　　　民　　　國　　九十一　　年　　　十　　　月　    九　  　日
                                    臺灣臺中地方法院民事第三庭
~B審判長法  官　張瑞蘭
~B　　　法  官　王金洲
~B　　　法  官　廖慧如
右為正本係照原本作成
如對本判決上訴，須於判決送達後廿日內向本院提出上訴狀
中　　　華　　　民　　　國　　九十一　　年　　　十　　　月　　  九　 　 日
~B法院書記官
